【裁判字號】    98,訴,3485
【裁判日期】    990331
【裁判案由】    強盜等
【裁判全文】
臺灣板橋地方法院刑事判決              98年度訴字第3485號
公  訴  人  臺灣板橋地方法院檢察署檢察官
被      告  甲○○
選任辯護人  余德正律師
上列被告因強盜案件，經檢察官提起公訴（98年度偵字第22926
號），本院判決如下：
        主    文
甲○○意圖為自己不法之所有，攜帶兇器，以脅迫至使不能抗拒
而取他人之物，處有期徒刑柒年肆月。扣案全罩式安全帽壹頂、
魚刀壹把均沒收。
        事    實
一、甲○○因經濟困窘，遂起意強盜，竟意圖為自己不法所有，
    於民國98年8 月19日晚間11時37分許，頭戴其所有之全罩式
    安全帽1 頂以遮掩面貌，進入臺北縣板橋市○○街34號全家
    便利商店，向店員乙○佯稱欲購買星城遊戲點數卡，而於乙
    ○列印點數卡之際，步出商店門外至其所騎乘之機車上拿取
    其所有，客觀上足以對人之生命、身體、安全構成威脅，具
    有危險性之魚刀1 把（其外以黑色塑膠袋1 只包覆）返回店
    內，旋持該以黑色塑膠袋包覆之魚刀向乙○揮舞，要求乙○
    打開收銀機，並恫稱：你是想死嗎等語，要求、催促乙○交
    付現金、星城遊戲點數卡，以此脅迫手段至使乙○不能抗拒
    ，而交付現金新臺幣（下同）8,800 元、價值合計8,000 元
    之星城遊戲點數卡8 張。嗣乙○報警處理，經警調閱監視錄
    影畫面，循線於同年月20日凌晨2 時40分許，在臺北縣板橋
    市○○路○ 段149 號「網路奇兵」網咖店內查獲甲○○，並
    扣得前開全罩式安全帽1 頂、魚刀1 把。
二、案經乙○訴由臺北縣政府警察局海山分局報請臺灣板橋地方
    法院檢察署檢察官偵查起訴。
    理  由
一、證據能力：
  (一)按被告之自白，非出於強暴、脅迫、利誘、詐欺、疲勞訊問
    、違法羈押或其他不正之方法，且與事實相符者，得為證據
    ，刑事訴訟法第156 條第1 項定有明文。被告甲○○並未抗
    辯渠等於警詢、檢察官偵查中及本院訊問及審理時所為不利
    於己之陳述有非任意性之情形，本院亦查無有何不正詢問之
    情形，應認渠等自白具有任意性，而有證據能力。
  (二)次按被告以外之人於審判外之言詞或書面陳述，除法律有規
    定者外，不得作為證據；又被告以外之人於審判外之陳述，
    雖不符刑事訴訟法第159 條之1 至第159 條之4 之規定，而
    經當事人於審判程序同意作為證據，法院審酌該言詞陳述或
    書面陳述作成時之情況，認為適當者，亦得為證據；當事人
    、代理人或辯護人於法院調查證據時，知有第159 條第1項
    不得為證據之情形，而未於言詞辯論終結前聲明異議者，視
    為有前項之同意，刑事訴訟法第159 條第1 項、第159 條之
    5 分別定有明文。證人乙○於警詢時所為之陳述，雖屬審判
    外之陳述，然被告及其辯護人於本院準備程序中表示同意前
    開證人於警詢中陳述有證據能力，於本院審理時亦未主張排
    除前開證人警詢陳述之證據能力，且迄於本院言詞辯論終結
    前均未表示異議，本院審酌證人乙○於警詢中之證述應無重
    大瑕疵且與事實相符，故依前開法條規定，認證人乙○前開
    審判外陳述有證據能力。
  (三)監視錄影畫面翻拍照片，經查並無不得作為證據之事由，依
    法自得作為證據。
  (四)扣案物品非供述證據，無傳聞法則之適用，與本案具有關聯
    性，且上開物證經員警合法取得，具有證據能力。
二、得心證之理由：
  (一)被告甲○○於警詢、檢察官偵查中及本院審理時供認：伊因
    缺錢支付魚貨款項，欲強盜點數卡，故於98年8 月19日晚間
    11時37分許，至臺北縣板橋市○○街34號全家便利商店，先
    向該店店員表示欲購買點數卡，店員列印點數卡之際，伊便
    走出店外至所騎乘機車上拿取以黑色塑膠袋包覆之魚刀1 把
    後返回店內，伊揮舞該黑色袋子包覆之魚刀要求店員交付點
    數卡，並出言稱：你想死嗎等語催促店員，店員因而交付現
    金8,800 元及8 張點數卡等語不諱（見98年度偵字第22926
    號偵查卷第11至17頁、第91至92頁、本院98年10月2 日訊問
    筆錄、本院98年11月24日準備程序筆錄、本院98年12月11日
    審判筆錄），復有證人乙○於警詢及本院審理時證稱：98年
    8 月19日晚間11時37分許，伊在臺北縣板橋市○○街34號全
    家便利商店內工作，被告進入店內購買星城遊戲點數卡，伊
    向被告結帳時，被告走出店外，旋即手持以黑色塑膠袋包覆
    之尖銳物品返回，揮舞該尖銳物品，喝令伊交付星城遊戲點
    數卡及現金，伊害怕被告對伊不利，因而依被告指示交付現
    金8,800 元及星城遊戲點數卡，列印星城遊戲點數卡過程中
    ，被告出言恫稱：你想死嗎，弄這麼慢等語催促，伊交付8
    張點數卡後，被告便急著逃離等語明確（見同上偵查卷第25
    至31頁），核與被告所述情節相符。且有卷附商店監視錄影
    畫面翻拍照片（見同上偵查卷第71至78頁）、監視錄影譯文
    （見前開偵查卷第86頁）、扣案魚刀1 把、安全帽1 頂、現
    金5,700 元、星城遊戲點數卡8 張可資佐證，被告確有於前
    開時、地，持外覆黑色塑膠袋之魚刀1 把，脅迫乙○，乙○
    因而交付現金8,800 元及價值8,000 元之星城遊戲點數卡一
    情，堪以認定。
  (二)按刑法第346 條之恐嚇取財罪之恐嚇行為，係指以將來惡害
    之通知恫嚇他人而言，受恐嚇人尚有自由意志，不過因此而
    懷有恐懼之心，故與強盜罪以目前之危害脅迫他人，致喪失
    自由意志不能抗拒者不同，最高法院67年臺上字第542 號判
    例意旨可資參照。又施用強暴脅迫使人不能抗拒而為奪取，
    即應成立強盜之罪，至所謂強暴脅迫手段，祇須抑壓被害人
    之抗拒，足以喪失其意思自由為已足，縱令被害人實際並無
    抗拒行為，仍於強盜罪之成立，不生影響，亦有最高法院20
    年非字第84號判例意旨可資參照。再刑法強盜罪之行為態樣
    包含強暴與脅迫，所謂「強暴」，係謂直接或間接對於人之
    身體施以暴力，以壓制被害人之抗拒之狀態而言；「脅迫」
    則係指行為人以威嚇加之於被害人，使其精神上萌生恐懼之
    心理，以達到至使不能抗拒之程度，參照最高法院95年臺上
    字第4801號判決意旨。證人乙○於警詢及本院審理時證稱：
    被告持尖銳物品嚇伊。伊因害怕被告對伊為不利而將現金、
    點數卡交予被告等語（見前開偵查卷第26頁、本院98年12月
    11日審判筆錄）。證人乙○明確證述其係因被告手持尖銳物
    品而恐遭受不測因此交付財物，佐以案發當時正值深夜，乙
    ○一人孤立無援，復面對被告持不明尖銳物品揮舞相向，乙
    ○驚駭之情不在話下，況觀諸卷附監視錄影畫面翻拍照片，
    乙○身處櫃臺內側，被告站立櫃臺外側，乙○若欲離開該處
    必須經過被告，乙○顯然無法自由離開，復面對被告持刀脅
    迫，乙○業已面臨即時危害，除依被告指示交付財物外，並
    無其他選擇，顯已喪失意思自由而無法抗拒無疑，被告及其
    辯護人抗辯被告所為僅構成恐嚇取財云云，顯無可採。被告
    行為確已構成強盜無疑。
  (三)次按刑法上之心神喪失與精神耗弱，應依行為時精神障礙程
    度之強弱而定，如行為時之精神，對於外界事務全然缺乏知
    覺理會及判斷作用，而無自由決定意思之能力者，為心神喪
    失，如此項能力並非完全喪失，僅較普通人之平均程度顯然
    減退者，則為精神耗弱，最高法院著有26年渝上字第237 號
    判例可資參照。觀諸本件被告強盜過程，其係先進入便利商
    店佯裝預購星城遊戲點數卡，復走出店外拿取強盜所用魚刀
    入內脅迫乙○交付財物，被告前開行止並無錯亂情形。況被
    告要求乙○交付現金及星城遊戲點數卡，係具有經濟價值之
    財物，被告顯可辨識所為強盜之舉得以求財，亦無違常之情
    形，凡前種種，並無任何顯示被告喪失或減弱對外界事務判
    斷能力之情形。再經本院囑託亞東紀念醫院鑑定被告於本案
    發生時之精神狀況，經該醫院鑑定結果認：被告臨床診斷為
    (一)精神官能性憂鬱症、(二)邊緣智能，需排除輕度智能障礙。
    被告此次犯行之前，雖有憂鬱之情緒，但未明顯影響其事物
    之理解。此外，被告智能雖然低下，但尚能回憶其案發過程
    、當時之情緒反應、與事後緊張與後悔，足見被告並未達辨
    識其行為違法或依其辨識而行為之能力喪失，或明顯減損之
    狀態一節，有該院99年1 月21日精神鑑定報告書1 份在卷足
    憑，益證被告於前開行為時，其並無心神喪失、精神耗弱之
    狀況。被告辯稱其有精神疾病故行為時之辨識能力減低云云
    ，亦無可採。
  (四)綜上所述，本件事證明確，被告上開犯行足堪認定。
三、查被告持以強盜之魚刀，為金屬材質之刀刃，於客觀上具有
    危險性，足以對人之身體、生命構成威脅，當屬兇器。是核
    被告之所為，係犯刑法第330 條第1 項攜帶兇器之加重強盜
    罪。爰審酌被告正值少壯，不思以正途營利，竟持刀械強取
    他人財物，對他人生命財產造成極大危害，影響社會治安甚
    鉅，惡性非輕，併衡其素行、智識程度、生活狀況，其強盜
    後旋為警查獲，被害人業已領回部分失物，所生損害非鉅，
    及犯罪後坦承客觀犯罪情節，態度尚可等一切情狀，量處如
    主文所示之刑。扣案被告所配戴之全罩式安全帽1 頂，為被
    告所有之物，而被告業已進入商店，若非有所圖，自無配戴
    駕車所用之安全帽之必要，其配戴目的應供其遮掩面貌以遂
    行本案強盜所用，及魚刀1 把，亦係被告所有，供其持以威
    脅乙○犯本件強盜所用，均應依刑法第38條第1 項第2 款之
    規定宣告沒收。至包覆前開魚刀之黑色塑膠袋，既未扣案，
    且塑膠袋僅為一般日常用品，極易於用畢後丟棄減失，為免
    執行困難，爰不併為沒收之諭知。另扣案被告所有之黑色T
    恤1 件，僅為日常衣著，應非供本案犯罪所用之物，及現金
    5,700 元、星城遊戲點數卡8 張，係被害人遭強盜之物，且
    業經被害人領回，有扣押物品目錄表在卷可參，亦不就此為
    沒收之諭知，附此敘明。
據上論結，應依刑事訴訟法第299 條第1 項前段，刑法第330 條
第1 項、第38條第1 項第2 款，判決如主文。
本案經檢察官李美金到庭執行職務。
中    華    民    國    99    年    3     月    31    日
                      刑事第十二庭審判長法  官 李君豪
                                        法  官 錢衍蓁
                                        法  官 何燕蓉
如不服本判決，應於判決送達後10日內向本院提出上訴狀（應附
繕本）。
上列正本證明與原本無異。
                                        書記官 王元佑
中    華    民    國    99    年    3     月    31    日

司法院資訊處製作；財團法人民間司法改革基金會備份。
